臺灣高等法院刑事判決　　　　　　　　　　　　九十三年度上更(一)字第六○九號
　　上　訴　人
　　即　被　告　丙○○
　　選任辯護人　薛銘鴻律師
　　　　　　　　林麗芬律師
右上訴人因違反貪污治罪條例等案件，不服臺灣宜蘭地方法院九十二年度訴字第三二
六號，中華民國九十三年四月三十日第一審判決（起訴案號：臺灣宜蘭地方法院檢察
署九十年度偵字第三三三七號），提起上訴，判決後，經最高法院第一次發回更審，
本院判決如左：
    主  文
原判決撤銷。
丙○○連續依據法令從事公務並有調查職務之人員，對於違背職務之行為，收受賄賂
，處有期徒刑伍年陸月，褫奪公權參年。
所得財物新台幣參萬元，應予追繳沒收，如全部或一部無法追繳時，以其財產抵償之
。
    事  實
一、丙○○於民國八十八年十二月至九十年十月間，在宜蘭縣警察局礁溪分局忠孝派
    出所（下稱忠孝派出所）任職警員期間，明知係刑事訴訟法所定之司法警察，依
    刑事訴訟法及警察法、警察勤務條例等相關規定，負有在警勤區內查察戶口、調
    查社會治安及犯罪等職務，係依據法令從事於公務且有調查犯罪職務之人員，其
    轄區居民甲○○意圖營利，自約九十年農曆春節前起，在宜蘭縣壯圍鄉○○路二
    十八號住處，以天九牌為賭具而聚眾賭博，並向每位參賭者按人頭抽取新臺幣（
    下同）一百元之方式牟利（所涉營利賭博、行賄犯行未據起訴）。詎丙○○明知
    對於警勤區內有調查賭博犯罪之職責，竟為貪圖不法錢財，於知悉甲○○在前述
    場所聚眾賭博並抽頭營利後，基於概括犯意，違背其職務，不予調查，移送法辦
    ，而於九十年六月間某日向甲○○索賄，經甲○○同意，乃於九十年六月中旬某
    日下午五時許，囑由不知情之乙○○○，在丙○○前去宜蘭縣壯圍鄉○○路二十
    八號查察戶口時，將賄款二萬元交付丙○○收受。又於九十年八月二十日上午十
    一時五十八分許，在忠孝派出所內，以○三─0000000號警用電話撥打甲○○家中使用之○三─0000000號電話，向甲○○索賄二萬元，經甲○○
    於約二、三日後，在其上址住處，將賄款一萬元交付丙○○收受，嗣於九十一年
    九月十一日傍晚時分，在上址住處欲再交付一萬元賄款給丙○○時，因丙○○懷
    疑收賄消息業已走漏，而未收取上開賄款。嗣經宜蘭縣警察局督察室接獲檢舉而
    主動調查，並循線查獲上情。
二、案經宜蘭縣警察局移送臺灣宜蘭地方法院檢察署檢察官偵查起訴。
    理  由
一、訊據被告丙○○矢口否認有何右揭違背職務收受賄賂犯行，辯稱：其於八十八年
    十二月至九十年十月間，任職礁溪分局忠孝派出所擔任警員，甲○○是其轄區居
    民，因為甲○○在做資源回收，其即經常詢問是否有收購到不法機車等物，主要
    目的是叫甲○○不要收受贓物，同時那邊環境髒亂，也會告誡甲○○。因為甲○○之同居人乙○○○車禍撞死人，甲○○前來詢問，其告訴甲○○如果沒有錯的
    話，可以不用賠錢，但後來乙○○○賠了對方一百七十幾萬元，因甲○○之經濟
    情況欠佳，所以後來曾在派出所內向其借用二萬元，其絕未因知悉甲○○聚眾賭
    博之事而向甲○○索取賄款云云。
二、惟查：
（一）有關甲○○經營賭場之事實：
    １甲○○自約九十年農曆春節前起，在宜蘭縣壯圍鄉○○路二十八號住所，提供
      賭博場所，以天九牌為賭具，經營賭場，至約同年九月間，其抽頭方式，是算
      人頭，每人每日一百元，可玩到結束等情，業據證人甲○○證述綦明（見警卷
      第九頁反面、偵查卷第九至十頁、第二七、四六頁、原審卷第七二至七三頁）
      ，證人即甲○○之同居人乙○○○亦證述上情屬實（見警卷第二十頁、偵查卷
      第十一頁、原審卷第八五頁），並於偵查中詳稱：「每天來賭的人有七、八人
      至十一、十二人不等，所以每天抽頭金大約有七、八百元至一千一、二百元不
      等」（見偵查卷第十一頁），於原審證稱：「（住在甲○○家時，甲○○住處
      是否有供人賭博？）是的，供老人在那裡玩天九牌」等語（見原審卷第八六頁
      ），證人吳祈萬亦證述：甲○○在家中開設賭場打天九牌，抽取人頭費，每名
      賭客抽取一百元，押注較大時另有抽頭等情（見警卷第二四頁、偵查卷第九頁
      、原審卷第九一頁），足徵甲○○確有在其住處聚眾賭博並抽頭營利之事實。
    ２雖證人乙○○○嗣於原審改稱：只是供老人打牌消遣，沒有抽頭，每人拿一百
      元清潔費給甲○○（見原審卷第八六、八七頁），證人吳祈萬嗣於原審亦改稱
      ：不知甲○○有無抽頭云云（見原審卷第九二至九三頁）。惟由乙○○○上開
      所稱，足知甲○○確有向參與賭博者每人收取一百元，此與前揭所指每人抽頭
      一百元之情形實相一致，只是將抽頭金額改稱係清潔費而已，顯無可採。而證
      人吳祈萬上開推諉不知之詞，亦同不足採。
    ３關於甲○○經營賭場之時間，雖證人甲○○有自八十九年底開始（見偵查卷第
      九、四六頁）、過農曆年前即經營（見原審卷第七三頁、本院上更(一)卷第三十
      頁）、九十年農曆初一（即一月二十四日）開始等說法，亦有經營至同年九月
      初（見警卷第十頁）、最後一次要交錢前未再經營（見原審卷第七六頁）、至
      最後一次拿錢給被告時（即九月十一日，但此次被告未收）仍在經營（見原審
      卷第八二頁）之出入；而證人乙○○○稱：自九十年農曆春節開始（見警卷第
      二十頁），證人吳祈萬稱：自八十九年中開始（見警卷第二四頁），時間均略
      有差異。惟對於過去事實於時間上之記憶，除非有特別印象或加以紀錄，難期
      精確，屬人之常情，上開記憶上未臻精確所生之差異，自不影響甲○○經營賭
      場之事實。又證人甲○○雖曾於警詢時稱：自九十年正月初一開始經營，至元
      宵節前後結束（見警卷第九頁反面），然參其於警詢時即稱：陸陸續續經營（
      見警卷第十頁），於本院仍表示：是斷斷續續（見本院上更(一)卷第二九頁）；
      證人吳祈萬亦稱：剛開始並非經常營業，後來幾乎天天都有在賭（見警卷第二
      五頁），可知上開所稱經營至元宵節前後結束，乃先前經營一段時間，其後陸
      續亦有經營之情形，並非後來未再經營之謂。
    ４至證人甲○○雖曾於原審稱：「拿錢給被告那段期間被告是否有到你住處去查
      賭場？）被告有過來，但我那裡都沒有人在玩，因為我要照顧我母親，所以沒
      有辦法經營賭場」（見原審卷第七七頁）。然於被告前往甲○○住處時，適無
      人在內賭博，並非表示甲○○已完全停止經營；而其母親生病需人照顧，時間
      上或有無法兼顧賭場抽頭之情形，亦非已不再繼續，衡情亦係其陸續經營之原
      因之一。被告據此以稱：證人甲○○先後所述經營賭場之起迄時間不一，且既
      由於母親生病而未再經營，即無再對被告行賄之必要云云，顯不足採。
（二）又證人甲○○於偵查中證稱：被告知悉其經營賭場，於知道之後即要其準備錢
      ，每次一至二萬元，其跟被告說只是玩玩而已，被告就說要不然就不要玩，後
      來只好應被告之要求等語（見偵查卷第十頁），可見被告確有向甲○○要求交
      付賄款，甲○○亦答應被告之要求，則甲○○與被告二人就違背職務（即不調
      查賭博犯罪）而索賄一事已有期約至明。雖證人甲○○就交付賄款是由被告提
      出，或其先行提出，於警詢時稱：剛開始是其主動交付賄款，後來是被告主動
      向其要錢（見警卷第十頁反面），於原審稱：是被告先向其提及送錢之事，不
      是其主動提出（見原審卷第七四至七五頁），先後有所不同。惟衡情甲○○因
      經營賭場之事為被告知悉，而於言談間提及關於賄款之事，於印象中究係誰先
      講起一節，歷經時間之經過及先後接觸次數不僅一次，有所模糊甚至混淆，無
      違常情，自不因其就此細節之記憶已不清楚，即置二人就交付賄賂已有意思合
      致而達成期約之主要事實於不問。
（三）甲○○於九十年六月間，委由乙○○○將二萬元賄款交付被告收受一事：
    １上情業據證人乙○○○於偵查中證稱：「有一次甲○○拿二萬元叫我交給丙○○，日期我忘了，當天我傍晚下班回家，甲○○要外出，他說管區如果有來調
      查戶口，將二萬元轉交給他，後來丙○○有來家裡，我有將二萬元交給他」（
      見偵查卷第十一頁），於原審證稱：「甲○○母親住院，甲○○要我去照顧，
      要我交二萬元給被告」等語（見原審卷第八六頁），於本院仍證述上情無訛（
      見本院上更(一)卷第四十至四三頁）。
    ２被告雖以證人乙○○○於原審九十三年三月二十四日庭訊時陳稱：三年前搬離
      甲○○住處（見原審卷第八六頁），據以推論乙○○○至遲於九十年三月間即
      與甲○○結束同居關係，如何能夠於九十年六月間代甲○○交付賄款二萬元給
      被告云云。惟證人乙○○○於本院證稱：其於八十九年間買房子，整理好後搬
      走，大約是九十年三月搬離，但甲○○家養雞，該段時間甲○○之母親又住院
      ，故其每天會去看看（見本院上更(一)卷第四十頁），與隔離詢問證人甲○○所
      述：當時乙○○○已搬走，有時住其家，有時住自己家，因其住處有養雞，且
      該段時間其母親生病，故乙○○○每天會過來等情相符（見本院上更(一)卷第三
      三頁），則乙○○○於當時受甲○○之託交付被告二萬元自非不可能。
    ３又證人乙○○○於警詢時稱：交付被告二萬元係於九十年六月間某日下午約五
      時許，在甲○○上開功勞路二十八號住處前（見警卷第十九頁反面），於原審
      稱：在甲○○家裡被告收下二萬元（見原審卷第八七頁），於本院稱：大約是
      該日下午到晚上中間之時間，不記得幾點，被告是騎機車過來，進入甲○○住
      處邊間，放機車的地方，其將錢交給被告，被告點個頭就離開，當時沒有別人
      等語（見本院上更(一)卷第四一、四三頁）。關於時間之描述，除於本院作證時
      ，因時日已久，對於確切時間之印象漸趨淡忘，故難以精確表明外，實則前後
      並無出入；而就地點之陳述，所謂「住處前」、「家裡」，衡情不過就甲○○
      歧異。被告執此以謂證人乙○○○之證詞先後不一致，不足為據云云，自無足
      採。
（四）被告於九十年八月二十日中午，打電話至甲○○住處，要甲○○準備好賄款一
      節：
    １上開事實，業據證人甲○○於警詢時稱：「是於九十年八月二十日中午左右，
      警員丙○○有打一通電話，至我家中找我本人，內容是叫我把錢準備好後就掛
      斷電話，後經過幾天約二天至三天就過來取款」、「（警方所調閱你家中自動
      電話0000000號，於九十年八月二十日十一時五十八分由忠孝派出所0
      000000所發話是否為警員丙○○向你聯絡要前往取賄款，並叫你將錢準
      備好所聯絡之電話？）是的」（見警卷第十五頁反面、第十六頁）、「（你最
      近一次是於何時向丙○○行賄？）九月十一日傍晚時，丙○○駕駛忠孝所巡邏
      車前來，我主動拿新台幣一萬元給他，他告訴我：『他不要拿了』」、「這次
      （九月十一日）是你主動交付或丙○○事先向你言明？）是丙○○於八月底向
      我說要新台幣二萬元，我告訴他，我的能力只能交付一萬元，所以才會交付一
      萬元」（見警卷第十三頁反面至第十四頁），明確指稱被告於九十年八月二十
      日電話中要其準備二萬元，而其先拿給被告一萬元，嗣於同年九月十一日要再
      交給被告一萬元，但被告表示不收。嗣於偵查中亦稱：「九十年八月底他要我
      準備二萬元給他，我先給一萬元，後來我要給他另一萬元，他就不收……」（
      見偵查卷第十頁），於原審證稱：「要我再準備二萬元，我在家裡拿一萬元給
      被告，還剩一萬元，……隔了十幾天被告曾來查看，當時我要拿給他剩下的一
      萬元，但被告說我不能再拿上面的人已經在查……」（見原審卷第七六頁），
      仍指最後一次是因被告於約八月底向其要二萬元，其先給了一萬元，而欲再交
      付剩下的一萬元時，被告表明不能收了。上情並有忠孝派出所之○三─000
      0000號警用電話於九十年八月二十日上午十一時五十八分許，打電話至甲○○住處0000000號之受話明細表（見警卷第八二頁）及宜蘭縣警察局
      警用電話號碼表（見偵查卷第五七頁）在卷可資佐證。
    ２雖證人甲○○嗣於本院改稱：最後一次拿錢是被告至其住處，不是用電話說的
      ，被告原本說要二萬元，其先給一萬元，過了一陣子，其要拿另一萬元給被告
      ，但被告說上面已經知道，不要了。警詢時所稱被告打電話來要錢，不是最後
      一次，正確的時間不記得，電話是在最後一次之前很久的時候打的，覺得是行
      動電話的聲音（見本院上更(一)卷第三五至三八頁），對於被告何時打電話向其
      要二萬元，已記憶未清，甚且表示打電話要錢不是最後一次云云。惟觀證人甲○○先後對於最後一次是被告要二萬元，其先準備一萬元，隔一陣子之後欲交
      付另一萬元時，被告已不收等情之陳述始終如一；又被告稱其家中電話並無來
      電顯示，故不知道被告到底是用哪一支電話打來，只是覺得聲音較小（見本院
      上更(一)卷第三九頁），是其上開證述中所謂覺得被告是以行動電話打來，只是
      依據被告電話中聲音較小所為推斷，自無從據以認定被告即係以行動電話打來
      ，而非以派出所內電話與其通話。而關於被告撥打上開電話要錢之時間，證人
      甲○○於警詢時，距離案發時間較為接近，當時記憶自較三年多後在本院作證
      時印象清晰；且以其於本院所稱：「我記得最後一次不是八月那麼晚」觀之（
      見本院上更(一)卷第三七頁），可見其於本院作證時對於時間之記憶已有混淆及
      不清楚之情形，衡情自以警詢所述合於事實。
    ３至被告提出九十年八月二十日之勤務表（見本院上更(一)卷第九二頁），謂其該
      日上午八至十二時值勤，中午十二時正是要交接班的時候，不可能有時間打電
      話給甲○○；又甲○○在做資源回收，家中電話派出所內不只其一人知道，不
      能以通聯紀錄顯示派出所內電話有打到甲○○家，即推論係其向甲○○要錢云
      云。然被告與甲○○早已達成收受賄賂之期約，電話內容自不必多言，此觀上
      開電話通話時間自中午十一時五十八分零八秒至十一時五十八分三十二秒即結
      束綦明（見警卷第八二頁），前後不到一分鐘，則被告所辯沒有時間打電話自
      不足採。又證人甲○○雖承認派出所內有二個以上警員知道其家裡電話（見本
      院上更(一)卷第三四頁），但其他警員知悉，並不表示此通電話非被告撥打要錢
      ，執此以辯亦無足採。
（五）另於被告辯稱：其乙○○○車禍撞死人，甲○○前來請教，其告訴甲○○說如
      果沒有錯的話，可以不用賠錢，後來乙○○○賠了對方一百七十幾萬，並曾向
      其借錢；又吳祈萬曾因姪子發生車禍就處理情形認過慢而加以責怪，且其弟劉
      厚平與吳祈萬有生意往來，因劉厚平未支付貨款而要求其代索討未果，故不排
      除甲○○、吳祈萬挾怨指摘，其等所言均不足採信云云。惟查：
    １乙○○○前於八十九年十月二十二日騎乘機車，因過失致人於死，業據甲○○
      、乙○○○自承在卷，並經臺灣宜蘭地方法院檢察署於九十年一月二十九日起
      訴，經臺灣宜蘭地方法院於同年六月二十日判決，有臺灣宜蘭地方法院檢察署
      九十年度偵字第二七六號起訴書及臺灣宜蘭地方法院九十年度交訴字第一四號
      判決書在卷可參（見偵查卷第三二至三七頁）。而證人乙○○○證稱：於判決
      前即和解（見原審卷第八八頁），但未曾因此事向被告借過錢（見偵查卷第二
      六頁），證人甲○○亦稱：共賠了一百七十幾萬元，強制險一百多萬元，自己
      賠了四、五十萬元，但未因此向被告借過錢（見偵查卷第四五頁），均表示未
      曾因此向被告借過錢。另被告陳稱：「但有一次是乙○○○撞死一個老先生，
      甲○○跑到派出所向我借錢，我向主管黃正豪借二、三千元，連同我身上的一
      萬多元，籌足二萬元借給他」（見偵查卷第十八頁），然證人黃正豪於偵查中
      證稱：其曾在派出所看過甲○○，又被告曾向其借過二次錢，一次五百元，一
      次四、五千元，但不清楚有因乙○○○車禍撞人，甲○○向被告借錢，而被告
      再向其借錢之情形（見偵查卷第二二頁），所稱被告向其借錢之金額與被告所
      述並不一致，且無從證明係由於甲○○有需要而被告臨時向其借錢，是被告所
      辯上情已難遽信。況衡諸常情，被告提供之諮詢意見，既是如本身無過失即不
      必賠錢，對乙○○○並無不利；且事後乙○○○決定賠錢時，被告又借與現金
      ，則證人甲○○及乙○○○實無挾怨誣指被告收受賄賂之理由可言。
    ２至證人丁○○證稱：其有幫乙○○○處理車禍事宜，聲請保險理賠，後來乙○○○說對被告有成見云云（見本院上更(一)卷第四五頁）。但丁○○對於乙○○○、甲○○因車禍事宜與被告接觸之原委並未見面參與，且乙○○○因和解賠
      償，而經原審法院判處緩刑，結果亦非不利。證人丁○○徒指乙○○○有成見
      云云，不知原因為何？況收賄之事罪責甚重，證人乙○○○除證述給付被告二
      萬元外，從不知甲○○為何要其交付二萬元給被告之原因？如係因成見而攀誣
      ，以其與甲○○之親密關係，大可為知情交付賄款之證述，由此益見其證詞堪
      值採信。
    ３證人吳祈萬於原審證稱：其姪子發生車禍，其兄打電話給派出所，警察說馬上
      到，但警察都沒有來處理。車禍後半小時其兄乃打給其電話，其再打電話給派
      出所，當時是被告接的，被告說馬上來，但沒有來。後來過路的人直接到派出
      所，被告說值班不能來，到了最後被告才拿相機到現場，後來巡邏車才到。其
      罵被告為何這麼久才來，但被告騎機車就走了，由巡邏車的警員處理現場等語
      。而關於劉厚平向其買古董一事，因差二、三萬元未給，其有向被告提及過，
      但後來知道劉厚平經濟狀況不好，就沒有再討錢（見原審卷第九四至九五頁）
      。證人即被告之弟劉厚平證稱：曾與吳祈萬交易，因吳祈萬賣假貨，因此沒有
      給吳祈萬貨款一萬五千元，吳祈萬有打電話給他，也有透過被告向其催討，但
      其叫被告不要管等語（見原審卷第一三六頁）。則被告只是處理車禍時慢到現
      場，並於到現場後旋即離開，但現場另有警員處理，又與劉厚平間之貨款糾紛
      不過一萬五千元，衡情亦無為此些微情事及貨款即曲意附和證人甲○○而構陷
      被告之理。況證人吳祈萬除證述知悉甲○○經營賭場之情外，對於甲○○如何
      交付賄款給被告，從未言及親自見聞，則其果有意構陷被告，又何不為看過甲○○交付賄款給被告之證詞？
（六）又證人甲○○於警詢時稱：被告於九十年十月十三日中午及晚上，叫其前往吳
      祈萬住處，要求其陳稱未索賄，並拿出一疊錢要還他，吳祈萬也有看到（見警
      卷第十六頁），於本院亦稱：已不記得確實時間，但確有過去吳祈萬家，中午
      見面沒說什麼，晚上才協調說翻供的事（見本院上更(一)卷第三八頁）。證人吳
      祈萬亦於警詢時證述上情無訛（見警卷第三五頁反面、第三六頁），於偵查及
      原審亦證稱：當晚七、八時許，被告與甲○○二人先在客廳內談，後來甲○○
      叫其過去，說被告要還他錢，並要他翻口供，當場被告有說要甲○○將事情全
      部扛起來，並將口袋的錢掏出一半說要還甲○○等語（見偵查卷第四九頁、原
      審卷第九二至九三頁）。雖被告辯稱：當晚其在友人家作客，不可能過去吳祈
      萬家與被告談論上情云云，然：
    １證人黃正豪雖於原審證稱：其於九十年十月十二日做完筆錄後第二天晚上有到
      朋友林再添家聚餐，約晚上七時許到，因其晚上八點要上班，故坐一下於七時
      五十分即先離開，當場被告還沒有離開（見原審卷第一二九至一三○頁），證
      人林再添於本院證稱：當晚七、八人是陸陸續續來的，也是陸陸續續離開，其
      間何人有在場，其無法知道，因為其走來走去。被告是七點多來，十點多離開
      等語（見本院上訴卷第五五、五六頁）。則證人林再添既然餐敘期間，走來走
      去，無法確定何人來的確切時間，亦無從確定是否中間有人離開，證人黃正豪
      在場停留未久即先行離去，均無從據以排除被告當日無到吳祈萬住處與甲○○
      見面之可能。
    ２且被告自承自林再添住處至吳祈萬家騎車只要五、六分鐘（見本院上更(一)卷第
      四五頁），是被告尤不無於赴餐敘之前或中途至吳祈萬住處而與甲○○商談之
      可能。
（七）被告另稱：證人甲○○就其以何方式聯絡交付賄款之方式，有稱：是甲○○打
      電話至派出所找被告（見警卷第十頁）、都是被告以電話與其聯絡（見警卷第
      十五頁反面、原審卷第七九頁）、打電話聯絡只有一次（見本院上更(一)卷第三
      七、四十頁）、被告曾開巡邏車過來拿錢或其拿錢去派出所給被告（見偵查卷
      第十頁、本院上更(一)卷第三一頁）；又稱：被告向其拿錢，並沒有說原因（見
      原審卷第七九頁），也沒有說不送錢就取締（見本院上更(一)卷第三一頁），且
      其開巡邏車去甲○○住處時，車上有其他警員，此經證人吳祈萬證述曾據甲○○告知（見警卷第二五頁），先後所述情形不一云云。惟被告為甲○○住處轄
      區內警員，甲○○在做資源回收，並經營賭場，則被告與甲○○除交付賄款及
      聯絡如何交錢外，另亦有被告至其住處、其至派出所找被告而見面之情形，故
      證人甲○○關於二人如何聯絡交付賄款之細節記憶有所混淆，無違常情，而甲○○經營賭場為被告知悉，甲○○並已於偵查中明白表示：被告曾說過要不然
      就不要玩等語（見偵查卷第十頁），則交付金錢與確保賭場經營間顯有對價關
      係。另證人黃正豪於原審證稱：每位警員配有一輛機車，單獨執勤騎機車，開
      巡邏車通常在組合警力或擴大臨檢的時候。又開車出去接另一名警員，即單獨
      開巡邏車出去，也有可能自己一個人開巡邏車出去處理勤務（見原審卷第一三
      ○、一三二頁），故證人乙○○○證稱：交付被告二萬元時，被告是騎機車過
      來；證人甲○○稱：交錢時被告自己開巡邏車過來，均屬可信。
（八）另證人吳祈萬就證人甲○○如何交付賄款給被告之情形，依其證述，本身並未
      見及，只是曾聽甲○○說過，則關於交付賄款本身情節即屬傳聞證據，故不引
      據為被告論罪之依據。
（九）又前揭證人於警偵訊所言，其作成筆錄情形並無顯不可信之情況，而被告對其
      等先後所述多所指摘，故本院依具體情形論述取捨理由，已如前述，是警詢筆
      錄於具有可信之特別情況、與偵查筆錄均具證據能力，自得據為證據。
（十）綜上所述，本件事證明確，被告所辯無非事後飾詞卸責，委無足採，其犯行堪
      以認定。
三、論罪部分：
（一）貪污治罪條例第四條第一項第五款之「對於違背職務之行為收受賄賂之罪」，
      係以行為人有職務上之權限，對於違背職務之行為收受賄賂，圖使行賄人達到
      其目的為構成要件，所謂違背職務，係指依其職務範圍內，應為而不為，不應
      為而為者而言。被告係忠孝派出所警員，依刑事訴訟法及警察法、警察勤務條
      例等相關規定，負有在警勤區內查察戶口、調查社會治安及犯罪等職務，係貪
      污治罪條例第二條前段所定依據法令從事於公務之人員，同條例第七條之有調
      查犯罪職務之人員，明知轄區居民甲○○經營賭場，有意圖營利聚眾賭博之犯
      罪行為，依法應予取締調查移送偵辦，竟故意違背職務，而不取締，而自甲○○處收受賄賂，核係犯貪污治罪條例第四條第一項第五款之違背職務收受賄賂
      罪，其於收受賄賂前之要求、期約之低度行為，應為該收受之高度行為所吸收
      ，不另論罪。
（二）被告係依法負有調查犯罪之職務，依貪污治罪條例第七條之規定，就所犯上開
      罪名，除法定本刑無期徒刑部分，依法不得加重外，並依法加重其刑。
（三）又被告先後多次犯行，時間緊接，犯罪構成要件相同，顯係基於概括犯意為之
      ，應依連續犯之規定論以一罪，除法定本刑無期徒刑部分，依法不得加重外，
      並依法加重其刑，且遞加重之。
（四）又犯貪污治罪條例第四條至第六條之罪，情節輕微，而其所得或所圖得或不正
      利益在新台幣五萬元以下者，減輕其刑，同條例第十二條第一項定有明文。被
      告本件收受賄賂所得財物為三萬元，在五萬元以下，且屬情節輕微，併依法減
      輕其刑，且先加後減之。
四、原審認被告所犯罪證明確，予以論罪科刑，固非無見。惟查：（一）有罪判決書
    主文欄，關於罪名之記載，以與論罪科刑條文所揭示之罪名相一致為必要。原判
    決認被告為有調查犯罪職務之人員，並援引貪污治罪條例第七條規定加重其刑，
    但於主文之罪名竟未為該項加重條件之記載，即有可議（最高法院八十三年度台
    上字第三一八號判決參照）。原判決認被告為有調查犯罪職務之人員，並援引貪
    污治罪條例第七條規定加重其刑，但於主文之罪名漏未為該項加重條件之記載。
    （二）貪污治罪條例第二條前段規定，依據法令從事公務之人員犯本條例之罪者
    ，依本條例處斷，此為犯本條例貪污罪主體之身分規定，有罪判決書應於主文內
    記載依據法令從事公務之人員，始符罪刑法定之原則，且論結欄並應援引同條例
    第二條前段，方足為論斷之依據。原判決於論結欄未援引貪污治罪條例第二條前
    段，尚有未洽。（三）本件除前揭被告收受之三萬元外，另無證據證明被告尚收
    受其他賄款，原判決認被告尚有其他收受賄賂之犯行（詳見後述），亦有未合。
    被告上訴，否認犯罪，雖無理由，惟原判決既有可議，自應由本院予以撤銷改判
    。爰審酌被告係警員，為依據法令從事公務且有調查犯罪職務之人員，不思廉潔
    自守、戮力從公，反利用其職務索賄謀利，惡性非輕，且犯後飾詞卸責等一切情
    狀，量處如主文所示之刑，並依貪污治罪條例第十七條之規定、刑法第三十七條
    第二項、第三項之規定，宣告褫奪公權。又被告收賄所得三萬元，應依同條例第
    十條第一項、第二項規定宣告追繳沒收之，如全部或一部無法追繳時，以其財產
    抵償之。
五、不另為無罪之諭知部分：
（一）公訴意旨略以：被告於上開任職忠孝派出所警員期間，明知轄區居民甲○○抽
      頭營利聚眾賭博，竟未依法調查、蒐證，涉有刑法第二百七十條、第二百六十
      八條之公務員包庇他人犯營利賭博罪嫌；又違背職務而向甲○○索賄，除前揭
      認定有罪部分金額外，另尚先後四次交付七萬元之賄款，此部分亦涉有貪污治
      罪條例第四條第一項第五款之違背職務收受賄賂罪嫌。
（二）按犯罪事實應依證據認定之，無證據不能認定犯罪事實；又不能證明被告犯罪
      者，應諭知無罪之判決，刑事訴訟法第一百五十四條第二項、第三百零一條第
      一項定有明文。又刑事訴訟法上認定犯罪事實所憑之證據，雖不以直接證據為
      限，間接證據亦包括在內，然而無論直接證據或間接證據，其為訴訟上之證明
      ，須於通常一般之人均不致有所懷疑，而得確信其為真實之程度者，始得據為
      有罪之認定，有最高法院七十六年台上字第四九八六號判例可資參照。
（三）訊據被告堅決否認有上開犯行，辯稱：從未以收受金錢即不取締為名，向甲○○索賄並收取賄款等情。經查：
    １關於包庇賭博罪嫌部分：
      公訴人認被告涉有刑法第二百七十條公務員包庇賭博罪，係以被告於九十年一
      月二十八日及同年二月八日曾二度前往甲○○住處查察，其中九十年一月二十
      八日於戶卡片副頁記錄明確察訪未發現不法為主要論據。然被告確於前往甲○○住處查察，於九十年一月二十八日在戶卡片副頁明確記錄察訪未發現不法，
      有該戶卡片副頁影本在卷可佐（見偵查卷第五頁）。惟按刑法第二百七十條公
      務員包庇賭博罪，係指公務員予犯賭博罪者以相當之保護，而排除外來之阻力
      ，使其不易發覺者而言，自以有積極的包庇行為為必要。甲○○係被告轄區居
      民，於被告轄區內經營賭場，被告於知悉後不為取締，雖於上開戶卡片副頁明
      確記錄察訪未發現不法，但就該戶卡片副頁之記載，尚難認定被告就甲○○經
      營賭場行為有施以相當之保護，而排除外來之阻力，使其不易發覺之情形，此
      外復查無其他積極證據足以證明被告有何上開包庇情事，則縱使被告於知悉甲○○經營賭場之情形下不為積極之取締，亦尚不得以包庇罪名相繩。
    ２關於其餘收受賄賂罪嫌部分：
      證人甲○○雖除前揭指述於九十年六月間委由不知情之乙○○○交付被告二萬
      元賄款，於同年八月交付被告一萬元，嗣於同年九月十一日欲再行交付一萬元
      時，被告已不收受等情外，另指稱被告其餘收受賄賂情事，惟觀所為指述：
      (1)於九十年九月十四日警詢時稱：九十年農曆初一，其主動找被告時，談及經
        營賭場，被告遂叫其大年初一至十五要交付十萬元。其於是於農曆初一至十
        五左右，前後大約四次，在忠孝派出所及其自宅，交付共七萬元給被告，加
        上後面的三萬元，總共給了十萬元（見警卷第十三至十四頁）。
      (2)於偵查中證稱：到九十年七、八月止，每次給被告一、二萬元，被告大約一
        、二十天來拿一次，前後陸陸續續給了十幾萬元。被告拿錢的方式是自己開
        巡邏車過來，或叫其到派出所，其知道是要向其拿錢，就偷偷把錢塞給被告
        （見偵查卷第十頁）。
      (3)於原審陳稱：於經營賭場一個多月左右，被告知道其提供老人家玩天九牌，
        主動向其要錢，要其準備一萬元，被告跟其說後約一、二個月，其即拿錢給
        被告，此即第一次給錢，是給一萬元，被告沒說要多久給一次。其陸陸續續
        共拿約五、六次給被告，總共大約給十萬元，沒有固定時間給，第一次之後
        隔了二個月拿第二次，第二次是其拿一萬元到忠孝派出所。第三次隔了不到
        一個月，被告騎機車到其家裡查戶口時給二萬元。第四次隔了十幾天，被告
        開巡邏車到其住處前面拿給被告一萬元。第五次隔了一、二個月，被告騎機
        車到其家裡，其拿給被告一萬元。第六次隔了二個多月，被告告訴其要二萬
        元，其就將錢交給乙○○○，請乙○○○在被告來時轉交給被告。後來再一
        次隔了一個多月，要其再準備二萬元，其在家裡拿一萬元給被告，還剩下一
        萬元，隔了十幾天被告曾經來查看，當時其要給被告剩下的一萬，但被告說
        不能再拿，因為上面的人已經在查，所以此次被告沒有拿錢（見原審卷第七
        四至七六頁）。
      (4)觀之上開所述，除委由乙○○○交付之二萬元及事後交付一萬元、再交付餘
        款一萬元被告已不收，經被告收受三萬元之事實已明確外，其他四次交付之
        時間、間隔、金額，均不相一致。參以卷附戶卡片副頁之記載，被告時而至
        甲○○住處查察並說話，談及不要收贓聚賭等情事（見偵查卷第五頁），則
        證人甲○○不無因時而接觸談話，將交付賄款及接觸談話之事相混之可能。
        故除其前後記憶較為清晰且有事證足佐部分外，尚難認被告有何其他收受賄
        賂犯行，此外復查無其他積極證據足資證明被告有何此部分犯行，自亦屬不
        能證明其此部分犯罪。
（四）依上說明，上開犯行尚難證明，惟公訴人既認上開部分，與前揭有罪犯行，分
      別有牽連犯及同一收受賄賂之裁判上一罪關係，爰不另為無罪之諭知。
據上論斷，應依刑事訴訟法第三百六十九條第一項前段、第三百六十四條、第二百九
十九條第一項前段、貪污治罪條例第二條前段、第四條第一項第五款、第七條、第十
條第一項、第二項、第十二條第一項、第十七條、刑法第十一條、第五十六條、第三
十七條第二項、第三項，判決如主文。
本案經檢察官郭弘佑到庭執行職務。
中　　　華　　　民　　　國　　九十三　　年　　 十二 　　月　　二十三　　日
                              臺灣高等法院刑事第十一庭
                                  審判長法  官  楊　照　男
                                        法  官  江　振　義
                                        法  官  王　詠　寰
右正本證明與原本無異。
如不服本判決，應於收受送達後十日內向本院提出上訴書狀，其未敘述上訴之理由者
並得於提起上訴後十日內向本院補提理由書（均須按他造當事人之人數附繕本）。
                                        書記官  駱  麗  君
中　　　華　　　民　　　國　　九十三　　年　　 十二 　　月　　二十三　　日
附錄：本案論罪科刑法條全文
貪污治罪條例第四條
有下列行為之一者，處無期徒刑或十年以上有期徒刑，得併科新台幣一億元以下罰金
：
一  竊取或侵占公用或公有器材、財物者。
二  藉勢或藉端勒索、勒徵、強占或強募財物者。
三  建築或經辦公用工程或購辦公用器材、物品，浮報價額、數量、收取回扣或有其
    他舞弊情事者。
四  以公用運輸工具裝運違禁物品或漏稅物品者。
五  對於違背職務之行為，要求、期約或收受賄賂或其他不正利益者。
前項第一款至第四款之未遂犯罰之。
